【裁判字號】    99,台上,5364
【裁判日期】    990826
【裁判案由】    貪污等罪
【裁判全文】
最高法院刑事判決            九十九年度台上字第五三六四號
上  訴  人  甲○○
            丙○○
上 列一 人
選任辯護人  吳永發律師
            黃廷維律師
上  訴  人  乙○○  女民國○○年○○月○○日生
                    身分證統一編號：Ｚ000000000
                    住台灣省屏東縣高樹鄉○○路22號
                    居高雄市○○區○○路398號4樓
選任辯護人  江信賢律師
            蔡麗珠律師
            曾靖雯律師
上列上訴人等因貪污等罪案件，不服台灣高等法院高雄分院中華
民國九十九年五月二十日第二審更審判決（九十八年度上更(一)字
第一九九號，起訴案號：台灣高雄地方法院檢察署九十七年度偵
字第三四○六號），提起上訴，本院判決如下：
    主  文
原判決撤銷，發回台灣高等法院高雄分院。
    理  由
本件原判決認定上訴人甲○○、丙○○、乙○○分別有其事實欄
所載之貪污及行賄犯行，因而撤銷第一審對於甲○○科刑及諭知
丙○○、乙○○無罪部分之判決（丙○○被訴交付國防以外應秘
密之文書罪部分業經判刑確定），改判論甲○○以公務員對於職
務上之行為，收受不正利益罪，處有期徒刑七年六月，褫奪公權
四年；論丙○○以公務員對於違背職務之行為，收受不正利益罪
，處有期徒刑十年，褫奪公權六年；另論乙○○以共同非公務員
對於公務員關於違背職務之行為，交付不正利益罪，處有期徒刑
一年二月，褫奪公權一年；固非無見。
惟查：(一)、貪污治罪條例第五條第一項第三款之公務員對於職務
上行為收受賄賂或不正利益罪，以所收受之財物或不正利益與公
務員職務上行為具有「對價關係」為前提。而所謂職務上行為之
「對價關係」，係指行賄者交付賄賂或其他不正利益之目的，係
以公務員踐履某種特定職務上之行為，或消極不為某種違背職務
上之行為，以為回報，而公務員主觀上亦有因收受賄賂或其他不
正利益，而配合達成行賄者上述要求，以資報償之意思。故科刑
判決，對於行賄與受賄之間究竟如何具有上述「對價關係」，應
在事實欄內翔實記載，並於理由內具體闡述明白，始足資為論罪
科刑之依據。原判決認定甲○○係高雄縣政府農業處漁業管理科
（下稱漁業科）科長，負責漁業科於民國九十五年間所主辦「中
芸漁港棧橋碼頭修護工程（二）」、「蚵子寮漁港突堤碼頭修復
工程」、「中芸漁港棧橋碼頭及週邊公共設施景觀改造第二期工
程」、「興達港情人碼頭－北側道路行人徒步區景觀綠美化新建
工程」及「中芸漁港加油碼頭修復工程」等五項工程（下爭系爭
五項工程）之督辦與審核，竟基於對職務上之行為收受不正利益
之犯意，先後多次接受光裕營造有限公司（下稱光裕公司）實際
負責人涂德隆（下或稱涂某）招待前往有女陪侍之場所飲宴，共
計收受不正利益新台幣（下同）十二萬四千七百零二點六七元等
情，而論以貪污治罪條例第五條第一項第三款公務員對於職務上
之行為收受不正利益罪。並於理由內說明：甲○○多次密集接受
涂某招待前往有女陪侍之場所飲宴，顯非單純基於朋友情誼之通
常餐敘，應係光裕公司（即涂某）為求其所承攬之系爭五項工程
能順利進行、請款而宴請甲○○云云，而據此認定甲○○多次接
受涂某招待飲宴，與其就系爭五項工程之督辦、審核職務上行為
具有對價關係（見原判決第八頁第十至十三行）。然其僅泛謂光
裕公司為求系爭五項工程能順利進行、請款而宴請甲○○云云，
對於涂某招待甲○○飲宴之目的，究係要求甲○○踐履何種特定
職務上之行為，或消極不為何種違背職務上之行為，以及甲○○
有無因接受涂某招待飲宴，而配合達成涂某前揭要求以為報償，
並未詳加調查釐清，致其等行、受賄之間是否具有對價關係，尚
未臻明瞭；本院前次發回意旨已對此加以指明。乃原判決仍未就
此項疑點詳加調查釐清並剖析論敘明白，遽行判決，尚嫌理由不
備。(二)、貪污治罪條例對於公務員要求、期約或收受賄賂或其他
不正利益行為之處罰，分為「對於職務上之行為」與「對於違背
職務之行為」二種情形；前者成立同條例第五條第一項第三款之
對於職務上之行為收受賄賂或不正利益罪，後者則應依同條例第
四條第一項第五款之對於違背職務上之行為收受賄賂或不正利益
罪論科。原判決雖於理由內說明光裕公司（即涂某）為求系爭五
項工程能順利進行、請款而多次宴請甲○○云云，但並未具體說
明涂某究竟要求甲○○應如何配合為一定積極作為或消極不作為
，以使光裕公司能達其順利進行工程及請款之目的，致無憑判斷
甲○○所為究應構成前揭二種罪名中之何一罪名。若涂某招待甲
○○飲宴之目的，係要求甲○○於監督及審核上述五項工程時，
違背其職務故意不翔實審查光裕公司施工之進度、品質有無違反
約定，或浮濫不實情形而任憑通過驗收及領款（即俗稱「放水」
），則袁某所為即構成同條例第四條第一項第五款之對於違背職
務之行為收受不正利益罪，而無成立同條例第五條第一項第三款
之對於職務上之行為收受不正利益罪之餘地。究竟涂某多次招待
甲○○飲宴之目的，係要求甲○○於監督及審查系爭五項工程時
故意「放水」而任憑通過驗收及領款？抑僅要求甲○○勿予刁難
而核實通過？而甲○○又如何配合其要求以為報償？以上疑點與
甲○○前揭收受不正利益之行為究應論以何項罪名攸關。原審未
就上開疑點詳加調查釐清，並於理由內剖析論敘明白，遽論甲○
○以同條例第五條第一項第三款之對於職務上之行為收受不正利
益罪，自有應於審判期日調查之證據而未予調查之違法。(三)、所
謂接續犯，係指行為人基於單一犯罪目的，於同一時地或密切接
近之時地反覆實行同一構成要件之犯罪行為，而侵害同一法益；
其各行為之獨立性極為薄弱，依一般社會健全觀念，在時間差距
上難以強行分開，在刑法評價上以視為數個舉動之接續實行，合
為包括之一行為予以評價較為合理，始足當之。若行為人所實行
之多次犯罪行為，係基於各別或概括之犯意而為，各次犯罪行為
之時間或地點明顯可分，且對同一法益為多次侵害而均可獨立成
罪者，即與接續犯之要件不侔。原判決認定丙○○明知其所承辦
之「中芸漁港修復工程」尚未辦理招標前，對於其職務上所持有
該工程之各項單價等相關應秘密資料（即原判決所稱之「工程初
稿」）均應保密，不得交付或洩漏予他人，竟基於違背職務收受
不正利益之單一犯意，於原判決附表甲內有標示「丙○○」部分
之時間，多次接受光裕公司實際負責人涂德隆招待前往有女陪侍
之場所消費，而收受不正利益共計五萬七千三百十二點六七元。
嗣於九十六年十月二十六日，將上開工程初稿交付光裕公司負責
人乙○○，而有利於該公司提早備標等情。另甲○○亦明知光裕
公司自九十五年間起先後承攬漁業科所主辦之系爭五項工程，竟
基於對職務上行為收受不正利益之單一犯意，於原判決附表甲所
示之時間，多次接受涂某招待前往有女陪侍之場所飲宴，計收受
之不正利益共十二萬四千七百零二點六七元等情。並於理由內說
明：甲○○多次對於職務上行為接受不當飲宴，丙○○多次違背
職務接受不當飲宴，各係基於一個整體決意，在具有相當密切時
間內為之，持續侵害同一國家法益，於刑法評價上，宜視為數個
舉動之接續施行，以包括之一行為予以評價較為合理，各應為接
續犯論以一罪云云（見原判決第十六頁第一至六行）。惟觀之原
判決附表甲（即編號１至編號２６）所載甲○○、丙○○接受招
待飲宴之次數，前者共計二十六次，後者共計十六次，而其等接
受招待飲宴之時間自九十六年六月四日起，至九十七年一月十六
日止，期間長達七個月餘之久，且其各次飲宴之間，最短間隔一
日，最多則間隔達七十一日，其餘分別間隔二日、三日、四日、
五日、六日、七日、九日、十七日不等，則其二人各次接受招待
飲宴行為均有明顯間隔，而每次與宴之人數亦不盡相同，能否認
係基於單一之決意，在密切接近之時地接續實行多次收受不正利
益之行為，依社會通念以評價為接續犯一罪為適當？似非全無商
榷餘地。原判決並未說明其憑以認定甲○○、丙○○主觀上均係
基於「單一犯意」之證據及理由，亦未說明其二人先後多次各於
不同時間（分別間隔一日至七十一日不等），接受招待飲宴之行
為，如何符合「於同一時地或密切接近之時地實行而侵害同一法
益」之要件，遽認甲○○及丙○○前揭多次收受不正利益之行為
，均應分別成立接續犯一罪，自有判決理由不備之可議。(四)、原
判決認定乙○○與涂德隆為使光裕公司能在「中芸漁港修復工程
」招標之前，獲取該工程相關秘密資料，以便提前備標，竟共同
基於行賄之犯意聯絡，由涂德隆出面於原判決附表甲（其中有標
示「丙○○」部分）所示之時地，招待丙○○前往有女陪侍場所
飲宴等情，而論乙○○以共同非公務員對於公務員關於違背職務
之行為交付不正利益一罪。惟依原判決附表甲所載，其中標示「
丙○○」接受招待飲宴共計十六次。惟原判決就乙○○所為十六
次交付不正利益予丙○○之行為，何以僅論以非公務員對於公務
員關於違背職務之行為交付不正利益一罪，並未說明其法律上論
斷之理由，尚嫌理由不備。又依原判決之認定，乙○○與涂德隆
先後十六次招待丙○○前往有女陪侍場所飲宴之目的，係為使丙
○○於「中芸漁港修復工程」招標之前交付關於該工程應秘密之
單價及相關資料（即「工程初稿」），以便提前備標。然其僅為
此單一目的，即先後招待丙○○飲宴多達十六次，似有蹊蹺。且
乙○○與涂德隆於九十六年十月二十六日取得上述工程招標資料
以後，猶自同年十一月九日起至九十七年一月十六日止，繼續招
待丙○○至有女陪侍場所飲宴達十四次之多，亦與常情不合。則
其等先後十六次招待丙○○飲宴之真正目的為何？即有探究之必
要。究竟丙○○對於光裕公司承攬之上述工程暨前揭系爭五項工
程有無發包、開標、監督、審核或驗收之職權？若有，則乙○○
與涂德隆多次招待丙○○飲宴之目的，除為獲取「中芸漁港修復
工程」招標秘密資料外，是否兼有要求丙○○故意違背職務「放
水」使光裕公司順利得標及通過工程驗收、領款？或要求丙○○
勿予刁難而核實通過之情形？其等多次招待丙○○與甲○○飲宴
是否具有相同（或部分相同）之目的？以上疑點與丙○○接受涂
某多次招待飲宴是否併觸犯公務員對於職務上行為收受不正利益
罪有關，原審對此未一併審究調查明白，遽行判決，亦嫌調查未
盡。又原判決於不另為無罪諭知之理由內說明：「丙○○有參與
附表乙標示『丙○○』部分之飲宴，固不否認」云云（見原判決
第十八頁倒數第五至四行）。然觀之原判決附表乙編號１至２５
各欄內，均無標示「丙○○」之文字，此部分說明似有誤植，併
予指明。以上或為上訴意旨所指摘，或為本院得依職權調查之事
項，應認仍有撤銷原判決發回更審之原因。至原判決關於甲○○
、丙○○不另為無罪諭知部分，因與發回部分具有審判不可分關
係，應併予發回，附此敘明。
據上論結，應依刑事訴訟法第三百九十七條、第四百零一條，判
決如主文。
中    華    民    國  九十九  年    八    月  二十六  日
                      最高法院刑事第八庭
                          審判長法官  洪  文  章
                                法官  王  居  財
                                法官  郭  毓  洲
                                法官  黃  梅  月
                                法官  邱  同  印
本件正本證明與原本無異
                                      書  記  官
中    華    民    國  九十九  年    八    月   三十   日
                                                      Ｅ

司法院資訊處製作；財團法人民間司法改革基金會備份。
